臺灣高等法院刑事判決　　　　　　　　　　　　九十三年度上更(一)字第二八八號
　　上　訴　人
　　即　被　告　甲○○
　　選任辯護人　鐘炯律師
右上訴人因違反廢棄物清理法案件，不服臺灣板橋地方法院九十年度訴字第五四九號
，中華民國九十年五月二十日第一審判決（起訴案號：臺灣板橋地方法院檢察署九十
年度偵字第四六號），提起上訴，經判決後，由最高法院發回更審，本院判決如左：
    主  文
原判決撤銷。
甲○○無罪。
    理  由
一、公訴意旨略以：甲○○與真實姓名及年籍均不詳之綽號「老猴」之成年男子共同
    基於犯意聯絡，明知未依廢棄物清理法之規定，列明專業技術人員與清除工具、
    方法、設備及場所，向所屬地方主管機關申請核發許可證，不得從事廢棄物之貯
    存、清除及處理，竟未經主管機關許可，於民國（下同）八十九年十月十日，駕
    駛車牌號碼ＦＨ─七二○號營業貨運曳引車，自臺北縣新店市之不詳建築工地內
    ，載運該工地內之建築廢棄物一車，欲前往宜蘭縣三星鄉之不詳地點傾倒。嗣於
    同年月日十一時五十分許，途經宜蘭縣礁溪鄉○○路口處，為警當場查獲，因認
    甲○○係違反廢棄物清理法第二十條前段規定，而涉有同法第二十二條第二項第
    四款前段之未經許可從事廢棄物處理罪嫌云云（廢棄物清理法於九十年十月二十
    四日修正，原第二十條改為第四十一條，原第二十二條第二項第四款改為第四十
    六條第一項第四款）。
二、按犯罪事實應依證據認定之，無證據不得認定其犯罪事實；又不能證明被告犯罪
    或其行為不罰者，應諭知無罪之判決；刑事訴訟法第一百五十四條第二項、第三
    百零一條第一項分別定有明文。復按事實之認定，應憑證據，如未能發現相當證
    據，或證據不足以證明，自不能以推測或擬制之方法，以為裁判基礎。認定犯罪
    事實所憑之證據，雖不以直接證據為限，間接證據亦包括在內；然而無論直接或
    間接證據，其為訴訟上之證明，須於通常一般之人均不致有所懷疑，而得確信其
    為真實之程度者，始得據為有罪之認定，倘其證明尚未達到此一程度，而有合理
    之懷疑存在時，事實審法院復已就其心證上理由予以闡述，敘明其如何無從為有
    罪之確信，因而為無罪之判決，尚不得任意指為違法（參見最高法院四十年台上
    字第八六號、七十六年台上字第四九八六號判例）。
三、公訴人認上訴人即被告甲○○涉有前開犯行，係以被告於警詢及偵訊中坦承上情
    不諱，且有現場照片為其論據。查被告於警詢、偵查、原審及本院審理時坦承以
    新台幣六千元代價駕駛聯結車為一姓名年籍不詳，綽號「老猴」之男子載運土石
    及磚塊擬至宜蘭縣三星地區傾倒（見偵字第四六號卷九頁，偵字第二九八五號卷
    三頁，原審卷十八、二七頁，本院上訴字卷二三至二四頁，本院上更一字卷九十
    三年六月二日準備程序筆錄二至三頁、九十三年六月十五日審判筆錄三至四頁）
    ，並有現場照片五幀及違反道路交通管理事件舉發通知單在卷可稽（見偵字第二
    九八號卷二、六頁）。惟被告矢口否認有違反廢棄物清理法犯行，辯稱伊不知載
    運廢土、磚塊需向主管機關申請，且伊尚未傾倒即為警查獲，應無破壞環境衛生
    ；伊是載運廢土，其中僅約有一畚箕工地工人丟棄之便當盒等雜物；又廢棄物清
    理法第二十二條第四款之犯罪構成要件以「公、民營廢棄物清除、處理機構未依
    規定領有廢棄物清除、處理許可証或核備文件，經營廢棄物之貯存、清除或處理
    業務，或雖領有許可証或核備文件，未依許可証或核備文件內容貯存、清除、處
    理廢棄物者」為處罰對象。而依公民營廢棄物清除處理機構管理輔導辦法第二條
    規定：「本辦法專用名詞定義如下：一、公、民營廢棄物清除、處理機構：指經
    營廢棄物清除、處理業務之下列兩種公、民機構：（一）廢棄物清除機構、（二
    ）廢棄物處理機構。而依上開文義以觀，所謂公、民營廢棄物清除、處理機構當
    指專以清除、處理廢棄物為其主要營業項目之事業機構。」而被告並非以廢棄物
    之貯存、清除或處理為營業項目之事業機構，自不應以廢棄物清理法第二十二條
    第二項第四款之罪責相繩。另被告載運者係營建修繕房屋工程所生之廢棄物，應
    屬「一般廢棄物」，被告縱有違反清理一般廢棄物之規定，充其量僅係違反廢棄
    物清理法第七或八條之規定，依同法第二十三條規定處以罰鍰即可，仍難科以廢
    棄物清理法第二十二條第二項第四款之罪各等語。
四、按「依內政部訂頒之『營建剩餘土石方處理方案』規定，營建剩餘土石方之種類
    ，包括建築工程、公共工程及建築物拆除工程施工所產生之剩餘泥、土、砂、石
    、磚、瓦、混凝土塊；惟不包括施工所附帶產生之金屬屑、玻璃碎片、塑膠類、
    木屑、竹片、紙屑、瀝青等廢棄物；營建工程產生剩餘之泥、土、砂、石、磚、
    瓦、混凝土塊，經暫屯、堆置可供回收、分類、加工、轉運、處理、再生利用者
    ，自屬有用之土壤砂石資源；而供營建土石方資源暫屯、堆置、破碎、碎解、洗
    選、篩選、分類、拌合、加工、煆燒、回收、處理、再生利用功能及機具設備之
    場所，稱為土石方資源堆置處理場（簡稱土資場）。另行政院八十六年十二月三
    十一日台八六內字第五二一○九號函，亦明確指出營建剩餘土石方為有用資源，
    非屬廢棄物範圍。又營建剩餘土石方與前開金屬屑等廢棄物，均係工程施工所產
    生，自不免摻混夾雜，而土資場有一定之機具設備及人員處理營建土石方資源，
    並有標準作業程序可供遵循，因之，若其主要成分為營建剩餘土石方，雖其間夾
    雜少量之廢棄物，但依『營建剩餘土石方處理方案』及『土資場處理作業標準』
    等相關規定，土資場能夠合法處理充為資源使用，而對環境衛生不致造成污染者
    ，為使有用資源得以充分利用，避免因夾雜少量仍可處理之其他物品，即全部淪
    為廢棄物，徒增清理上之負擔，能否僅因其少量夾雜，就忽略該營建剩餘土石方
    之可利用性，將之視為廢棄物，殊有疑問！此由主管機關行政院環境保護署九十
    年四月十八日九十環署廢字第○○二一五六九號函認為：營建剩餘土石方（廢土
    ）中可夾雜其他廢棄物比率，目前尚無相關認定標準規定。惟前提為符合『營建
    剩餘土石方處理方案規定者』，故其夾雜比率，應視該營建剩餘土石方處理方案
    所認定『土石方資源堆置處理場』所可收受之容許程度而定，益見明瞭」（參見
    最高法院九十二年度台上字第四一一九號判決意旨）。查被告係載運營建剩餘土
    石方，此業據被告供明，且依警詢筆錄所載，警方稽查時發現被告載運建築廢棄
    物（見偵字第二九八五號卷第三頁），亦足資認定被告係載運營建剩餘土石方。
    被告固坦承其所載運之廢土內混雜上塑膠袋、木板、鋁罐、石塊、電線、保麗龍
    等物品（見本院上訴字卷二四頁），惟辯稱係土裡多少夾帶之物，伊所載運者乃
    工地地下室的廢土，主要係土及磚塊，並非垃圾等語，且被告於本院審理時復供
    稱：有一些廢棄物是因為工地的工人在工地用餐，把一些便當盒丟在一起、數量
    約不到一個畚箕（見本院上更一字卷九十三年六月二日準備程序筆錄三至四頁、
    九三年六月十五日審判筆錄二、五頁）。經查，本件係於八十九年十月十日為警
    查獲，警方查獲當時所攝之照片（見偵字第二九八五號卷第二頁反面），顯示被
    告駕駛之曳引車拖斗內所裝載者除營建剩餘土方外，其間確係夾雜有塑膠袋等雜
    物，惟其數量多少無從依據照片來判定。又警詢筆錄亦未載明查獲時發現之廢棄
    物除營建剩餘土石方外，究夾雜多少廢棄物？廢棄物佔該營建剩餘土石方有多少
    比率？被告更稱，被查獲後原車載回新店倒回給工地（見本院九十三年六月二日
    訊問筆錄）。本案查獲時間距今將近三年，原物證已不存在，本院亦無從認定被
    告載運之土石內夾雜廢棄物之比率有多少，被告辯稱，所載運者係營建土石，僅
    夾雜少量廢棄物，非不可採信，自不得因警方將被告以違反廢棄物清理法移送，
    即認定被告所載運者均係廢棄物，而科被告以刑責。
五、綜上所述，無證據證明，被告載運者係廢棄物，應認被告載運者為營建剩餘土石
    方，該營建剩餘土石方可做為資源使用，非為廢棄物，被告且未傾倒，應未構成
    環境污染，此與廢棄物清理法處罰隨意棄置建築土方造成環境污染之精神不符，
    被告並未從事廢棄物之貯存、清除、處理，所為與廢棄物清理法第二十條、第二
    十二條第二項第四款規定之構成要件有間。此外，復查無其他積極、確切之證據
    足資證明被告確有違反廢棄物清理法之犯行，本件即不能證明被告犯罪。原審認
    被告所傾倒者係一般之建築廢棄物，被告應成立廢棄物處理法第二十二條第二項
    第四款之罪，容有未洽，被告提起上訴否認犯罪，為有理由，應由本院將原判決
    撤銷改判，另諭知被告無罪。
據上論斷，應依刑事訴訟法第三百六十九條第一項前段、第三百六十四條、第三百零
一條第一項，判決如主文。
本案經檢察官李進誠到庭執行職務。
中      華      民      國    九十三    年      六      月    二十九    日
                              臺灣高等法院刑事第三庭
                                  審判長法  官  張　連　財
                                        法  官  黃　金　富
                                        法  官  林　明　俊
右正本證明與原本無異。
如不服本判決，應於收受送達後十日內向本院提出上訴書狀，其未敘述上訴之理由者
並得於提起上訴後十日內向本院補提理由書（均須按他造當事人之人數附繕本）。
                                        書記官  蕭　進　忠
中　　　華　　　民　　　國　　九十三　　年　　　六　　　月　　二十九　　日
